臺灣雲林地方法院民事判決　九十年度訴字第七九一號
　　原　　　告　丁○○
　　被　　　告　丙○○
　　訴訟代理人　甲○○
　　　　　　　　乙○○
右當事人間請求返還價金事件，本院判決如左：
    主      文
原告之訴及假執行之聲請均駁回。
訴訟費用由原告負擔。
    事      實
甲、原告方面：
  一、聲明：
    (一)被告應給付原告新台幣（下同）六十萬元，及自民國八十七年二月四日起至清
      償日止，按週年利率百分之五計算之利息。
    (二)被告應返還原告如附表所示之五張本票。
    (三)前二項之請求，原告願供擔保，請准宣告假執行。
  二、陳述：
    (一)緣原告於八十七年一月三日向被告購買位於雲林縣北港鎮○○段三二七之一八
      地號土地暨北港鎮○○段一三五建號之建物（即門牌號碼：雲林縣北港鎮○○
      路二三五之十五號，下稱系爭土地及建物），此有買賣契約書可稽。當初簽訂
      買賣契約時，因原告未申請土地及建物登記謄本，故原告並不知悉系爭土地及
      建物有設定抵押權，原告於給付定金二十萬元、第一期款四十萬元及如附表所
      示之五張本票後，始發現被告在系爭土地上設定有未經告知之抵押權（當初於
      簽約時，雖約定甲方丙○○原來的銀行貸款由乙方丁○○以背胎方式承受，但
      原告並不清楚背胎之意義，主觀上以為是要給付三百五十萬元現金給被告，之
      後原告發現系爭土地及建物上有設定抵押權，乃對被告之代理人甲○○提出詐
      欺告訴，惟經檢察官為不起訴處分）。嗣經與被告代理人甲○○協商，約定由
      甲○○負責塗銷八十二年六月五日以雲林縣北港地政事務所北地普字第七七七
      九號、八十三年四月七日以同事務所北地普字第四九二四號收件，於八十六年
      六月八日、八十三年四月十四日設定之最高限額分別為五千七百六十萬元及九
      百六十萬元之抵押權登記，此有協議書可證。其後原告至地政事務所請領系爭
      土地及建物之謄本，發現系爭土地上除前揭五千七百六十萬元及九百六十萬元
      之抵押權設定外，尚有其他最高限額分別為一千零三十二萬元及四百二十萬元
      之抵押權設定，且系爭土地及建物均依照鈞院九十年一月十九日雲院任民執戊
      決字第九○─三四四號函辦理查封登記，進入查封拍賣之執行程序，此有土地
      及建物登記謄本上其他登記事項欄之記載可佐。依兩造於八十七年一月三日所
      簽訂之不動產買賣契約書第十二條、第十三條約定：「本件買賣於契約成立後
      ，如出賣人因其他關係而發生訴訟案，受‧‧‧強制執行‧‧‧或其他法律處
      分時，出賣人即視為違約，一切責任由甲方負責‧‧‧」、「甲方違反本契約
      各條之一，除退還對於乙方所收款項外，應再支付所收到款項相等金額之違約
      金予乙方‧‧‧並不經催告解除本契約，雙方絕無異議」。揆諸前揭系爭土地
      及建物限制登記之情形，足見系爭土地及建物已因可歸責於被告違約之情事，
      致遭受第三人板信商業銀行股份有限公司（下稱板信銀行）聲請法院強制執行
      ，自該當兩造買賣契約第十二條之違約事由（又被告主張伊只是人頭，與本件
      買賣契約第一條「不動產確係自有」之規定不符，原告亦得依買賣契約第十三
      條主張解除契約），為此，原告依該契約第十三條之規定，不經催告，逕以本
      書狀為向被告解除契約之意思通知，並依買賣契約第十二條、第十三條之約定
      以及民法第二百五十九條第一款、第二款之約定，提起本件訴訟，請求被告返
      還之前給付之六十萬元價金與法定利息（因被告在八十七年二月三日收受原告
      所支付之第一期款項四十萬元，故原告請求自八十七年二月四日起計算利息）
      ，以及如附表所示之五張本票。本件訴訟係因不動產買賣所引致之糾紛，當是
      因不動產而涉訟，而該不動產所在地位於鈞院之轄區，故鈞院具有民事訴訟法
      第十條第二項之特別審判籍，併此敘明。
    (二)甲○○曾告訴我只要我去銀行辦理三百五十萬元的貸款，土地部分的抵押權設
      定就會塗銷，於是我在八十八年五月二十六日到板信銀行高雄分行辦理貸款，
      但該行職員告訴我，我可以承擔三百五十萬元的貸款（即建物登記謄本建物他
      項權利部所載最高限額抵押四百二十萬元部分），但是土地抵押權設定部分是
      否可以塗銷，他不清楚，所以我就不敢辦了。現在我不願意去辦理分戶貸款事
      宜。
    (三)原告要承受的貸款是土地登記謄本上第四筆的抵押債務（即土地登記謄本土地
      他項權利部所載最高限額抵押四百二十萬元部分），但是該筆抵押權在次序上
      ，仍有三筆抵押權登記在前，縱然被告塗銷第四筆抵押權登記，也只是把丙○○的名字換成丁○○，前面三筆抵押權登記仍然沒有塗銷，於原告而言，並無
      實益。又就丁○○知悉抵押權登記一事，應以丁○○在偵查中所述（即丁○○
      於八十七年四月間即已知情）為準，茲予更正。
  三、證據：提出不動產買賣契約書、協議書、民事起訴狀（本院九十年度訴字第五
      六二號）、土地登記謄本、建物登記謄本（以上均為影本）、戶籍謄本各一份
      為證，並聲請向板信銀行高雄分行函詢丁○○辦理分戶貸款情形。
乙、被告方面：
  一、聲明：原告之訴及假執行之聲請均駁回。
  二、陳述：被告丙○○是系爭土地及建物之登記名義人，甲○○才是實際上的所有
      權人，但登記是誰的，誰就是所有權人；實際上原告可以辦理分戶貸款，但原
      告卻不願意去辦理，板信銀行的函文也明確指出，只要丁○○去辦理分戶貸款
      ，就可以塗銷他買的部分之所有抵押權登記，且系爭土地及建物之強制執行程
      序已經啟封。
  三、證據：提出板信銀行高雄分行九十一年二月六日板信高雄字第十五號函、律師
      函（以上均為影本）、土地登記謄本、建物登記謄本各一份、協議書影本二份
      為證。
丙、本院依職權調閱本院九十年度訴字第五六二號給付買賣價金事件案卷及台灣雲林
    地方法院檢察署八十七年度偵字第五六一九號、八十八年度偵字第一六八五號甲○○詐欺案件卷宗。
    理      由
甲、程序方面：按其他因不動產涉訟者，得由不動產所在地之法院管轄，民事訴訟法
    第十條第二項定有明文。所謂其他因不動產涉訟，係指除因不動產之物權或其分
    割或經界涉訟者外，因與不動產有關之一切訴訟而言。本件被告之住所地為高雄
    市，固非為本院轄區，惟本件兩造間因系爭土地及建物之買賣而生返還買賣價金
    之爭執，自屬與不動產有關之訴訟，而系爭土地及建物復均位於本院轄區，依前
    揭規定，本院自屬有權管轄，此合先敘明。
乙、實體方面：
  一、本件原告起訴主張：緣原告於八十七年一月三日向被告購買系爭土地及建物，
      當初簽訂買賣契約時，因原告未申請土地及建物登記謄本，故原告並不知悉系
      爭土地及建物有設定抵押權，原告於給付定金二十萬元、第一期款四十萬元及
      如附表所示之五張本票後，始發現被告在系爭土地上設定有未經告知之抵押權
      。嗣經與被告代理人甲○○協商，約定由甲○○負責塗銷八十二年六月五日以
      雲林縣北港地政事務所北地普字第七七七九號、八十三年四月七日以同事務所
      北地普字第四九二四號收件，於八十六年六月八日、八十三年四月十四日設定
      之最高限額分別為五千七百六十萬元及九百六十萬元之抵押權登記。其後原告
      至地政事務所請領系爭土地及建物之謄本，發現系爭土地上除前揭五千七百六
      十萬元及九百六十萬元之抵押權設定外，尚有其他最高限額分別為一千零三十
      二萬元及四百二十萬元之抵押權設定，且系爭土地及建物均依照鈞院九十年一
      月十九日雲院任民執戊決字第九○─三四四號函辦理查封登記，進入查封拍賣
      之執行程序，依兩造於八十七年一月三日所簽訂之不動產買賣契約書第十二條
      、第十三條約定，系爭土地及建物既已因可歸責於被告違約之情事，致遭受第
      三人板信銀行聲請法院強制執行，自該當兩造買賣契約第十二條之違約事由（
      又被告主張伊只是人頭，與本件買賣契約第一條「不動產確係自有」之規定不
      符，原告亦得依買賣契約第十三條主張解除契約），為此，原告依該契約第十
      三條之規定，不經催告，逕以本書狀為向被告解除契約之意思通知，並依買賣
      契約第十二條、第十三條之約定以及民法第二百五十九條第一款、第二款之約
      定，提起本件訴訟等情。被告則以：被告丙○○是系爭土地及建物之登記名義
      人，甲○○才是實際上的所有權人，但登記是誰的，誰就是所有權人；實際上
      原告可以辦理分戶貸款，但原告卻不願意去辦理，板信銀行的函文也明確指出
      ，只要丁○○去辦理分戶貸款，就可以塗銷他買的部分之所有抵押權登記，且
      系爭土地及建物之強制執行程序已經啟封等語，資為抗辯。
  二、經查，原告於八十七年一月三日向被告購買位於雲林縣北港鎮○○段三二七之
      一八地號土地及北港鎮○○段一三五建號之建物（即門牌號碼：雲林縣北港鎮
      ○○路二三五之十五號），原告並已給付定金二十萬元、第一期款四十萬元及
      如附表所示之五張本票與被告作為買賣價金之一部分，系爭土地及建物之所有
      權已移轉登記予原告，並由原告占有使用；系爭土地共設定有最高限額分別為
      五千七百六十萬元、九百六十萬元、一千零三十二萬元及四百二十萬元之抵押
      權、系爭建物設定有最高限額四百二十萬元之抵押權，以及原告於買賣契約簽
      訂時，因未經甲○○明確告知系爭土地上設定有前開所示之抵押權，而於八十
      八年五月二十五日與甲○○另行簽訂協議書，以處理有關承受貸款及塗銷抵押
      權登記事宜等情，有兩造各自提出之不動產買賣契約書、土地登記謄本、建物
      登記謄本在卷可稽，並為兩造所不爭執，自堪信為真實。原告固主張系爭土地
      及建物已因可歸責於被告違約之情事，致遭受第三人板信銀行聲請法院強制執
      行，自該當兩造買賣契約第十二條之違約事由，且原告要承受的貸款是土地登
      記謄本上第四筆的抵押債務（即土地登記謄本土地他項權利部所載最高限額抵
      押四百二十萬元部分），但是該筆抵押權在次序上，仍有三筆抵押權登記在前
      ，縱然被告塗銷第四筆抵押權登記，也只是把丙○○的名字換成丁○○，前面
      三筆抵押權登記仍然沒有塗銷，於原告而言，並無實益。又被告主張伊只是人
      頭，與本件買賣契約第一條「不動產確係自有」之規定不符，原告亦得依買賣
      契約第十三條主張解除契約等語。惟查：
    (一)原告主張系爭土地及建物之登記名義人為被告丙○○，實質上所有權人則為甲○○一節，為被告所自認，自屬真實。惟系爭土地及建物之登記名義人既為被
      告丙○○，尚難謂與買賣契約第一條：「甲方（即丙○○）所有末尾記載不動
      產（即系爭土地及建物，建物門牌應為北港鎮○○里○○路二三五之十五號，
      契約書上誤載為「三二五之十五號」）全部出賣與乙方（即丁○○），甲方並
      保證所出賣給乙方末尾記載不動產確係自有‧‧‧」之規定不符，且系爭土地
      及建物亦經被告依約辦理所有權移轉登記予原告並由原告占有使用，並無損及
      原告任何權利，更何況，兩造間就本件不動產之買賣，自始自終均經甲○○之
      參與，原告與甲○○並曾就塗銷系爭土地上抵押權登記一事簽訂協議書（詳後
      述），甲○○為系爭土地及建物之實質上所有權人，原告自當了然於胸，是原
      告執前開事由主張被告違反買賣契約第一條規定，並依契約第十三條規定解除
      契約（按：第十三條前段規定性質上應屬解除條件，第十三條後段規定則屬被
      告解除契約之權利，原告起訴主張依第十三條後段規定解除契約，容有誤會）
      ，不僅無據，亦與誠信原則有違。
    (二)原告與甲○○（被告之代理人）既於八十八年五月二十五日另行簽訂協議書，
      就兩造間有關承擔抵押債務與塗銷系爭土地抵押權登記等事宜達成合意，則被
      告是否有違約情事，自當就買賣契約書與協議書之內容予以整體認定，方能得
      其肯綮。依前開協議書第一條、第二條規定：「甲方（即丁○○）願承擔其所
      有坐落雲林縣北港鎮○○段三二七之一八地號全部，於八十六年五月九日以雲
      林縣北港地政事務所北地普字第六四四五號收件，於八十六年五月十二日登記
      完畢，抵押債務人為丙○○，權利價值最高限額抵押四百二十萬元（實際債權
      三百五十萬元）之抵押權設定債務」、「於甲方完成前條約定後，乙方負責塗
      銷下列二項抵押權設定：(一)前開土地於八十二年六月五日以雲林縣北港地政事
      務所北地普字第七七七九號，於八十六年六月八日登記完畢，抵押債務人甲○○、林金菊，權利價值最高限額抵押五千七百六十萬元之抵押權設定。(二)前開
      土地於八十三年四月七日收件，以雲林縣北港地政事務所北地普字第四九二四
      號，八十三年四月十四日登記完畢，抵押債務人甲○○、林金菊，權利價值最
      高限額九百六十萬元之抵押權設定」，是原則上需原告先履行該協議書第一條
      承擔抵押債務之義務後，被告方面方始履行塗銷系爭土地最高限額分別為五千
      七百六十萬元及九百六十萬元抵押權設定之義務。惟原告迄今不僅未依約先行
      承受三百五十萬元之貸款（按此即俗稱承受貸款，事實上銀行界並無此制度，
      而是由買受人或其指定登記名義人向原銀行辦理原貸款金額相同之貸款手續，
      故申請貸款人即買受人或其指定登記名義人，向原銀行檢具貸款資料連同連帶
      保證人申請貸款，貸款核撥後，銀行將核撥之款項清償原貸款，原貸款債務人
      即已清償原有貸款，新貸款由新貸款人承擔，形成俗稱之承受貸款），被告方
      面則已於八十九年九月間與板信銀行就塗銷原告所買受部分之土地抵押權達成
      協議，並經被告方面透過律師以律師函文之方式通知原告前情在案（此有被告
      所提協議書、律師函附卷可稽，並為原告所不爭執）。原告固主張：甲○○曾
      告訴我只要我去銀行辦理三百五十萬元的貸款，土地部分的抵押權設定就會塗
      銷，於是我在八十八年五月二十六日到板信銀行高雄分行辦理貸款，但該行職
      員告訴我，我可以承擔三百五十萬元的貸款，但是土地抵押權設定部分是否可
      以塗銷，他不清楚，所以我就不敢辦了等語，惟經本院向板信銀行高雄分行查
      證，經該行函覆以：「本案件貸款係由原土地所有權人甲○○、林金菊提供坐
      落於北港鎮三二七地號作為抵押品借款設定予本行後，地上興建若干透天厝，
      其中一幢後賣予丙○○（但僅所有權移轉，並未清償本行債務），而後丙○○
      就此房地再賣予丁○○之後，丁○○來本行申請就此一房地以借新還舊重新設
      定四百二十萬元後，塗銷原甲○○所設定之抵押權。但本案丁○○來行申請核
      准後，本行以就此房地再設定順位已登記完畢，但丁○○事後需向本行所辦之
      貸放手續卻未依規定來行辦理（即開戶、對保、簽發本票或借據等事宜）。故
      本件債務自始到末，均未清償過，故本行不能塗銷該筆土地之抵押權設定」，
      此有板信銀行高雄分行九十一年二月六日板信高雄字第十五號函在卷足憑，參
      以於丁○○告訴甲○○詐欺案件中，丁○○之告訴代理人簡承佑律師於八十八
      年五月二十五日檢察官偵訊時亦表示：「（檢察官問）：與被告分戶貸款是否
      已辦好？（答）昨天我與他們到銀行，高雄分行經理對我口頭上說，如果我完
      成對保手續，把三百五十萬元背胎後，其餘的就無條件塗銷，但沒有書面保證
      」，此有台灣雲林地方法院檢察署八十七年度偵字第五六一九號甲○○被訴詐
      欺案件卷宗可稽，並為兩造所不爭執。可見只要原告依約前往板信銀行高雄分
      行辦理分戶貸款手續（由簡承佑律師前開陳述可知，原告至晚於八十八年五月
      二十四日時，應已明知其可辦理分戶貸款事宜，從而塗銷系爭土地所有之抵押
      權設定登記），系爭土地上所有最高限額抵押權之設定應可順利塗銷（原告未
      辦理分戶貸款前，銀行基於保全自己之債權，當然不可能塗銷原設定之抵押權
      登記），原告所買受之系爭土地及建物當不致於因嗣後銀行為使其債權獲得滿
      足所聲請之強制執行程序而遭到查封，乃原告不為此圖，竟以系爭房地經板信
      銀行聲請強制執行查封在案（雲林縣北港地政事務所依本院九十年一月十九日
      雲院任民執戊決字第九○─三四四號函辦理查封登記，目前則已啟封，此有被
      告所提土地登記謄本在卷可稽），而認被告已違反買賣契約第十二條之規定，
      從而主張第該契約十三條前段規定之法律效果（解除條件成就），誠與誠信原
      則有違。
  三、兩造間之買賣關係既仍存在，原告本於契約解除之法律關係，主張被告應給付
      六十萬元及其法定遲延利息，並請求被告返還如附表所示之五張本票，即無理
      由，應予駁回。原告之訴既經駁回，其假執行之聲請即失所附麗，應併予駁回
      。
  四、本件事證已臻明確，兩造其餘之攻擊、防禦方法及舉證，於判決結果不生影響
      ，爰不一一論列，併此敘明。
據上論結，本件原告之訴為無理由，依民事訴訟法第七十八條，判決如主文。
中　　　華　　　民　　　國　　九十一　　年　　　三　　　月　 　二十九 　　日
                                  臺灣雲林地方法院民事第一庭
                                          審判長法官
                                          法      官
                                          法      官
~F0
~T40
┌───────────────────────────────────────────────────┐
│附表                                                                                                  │
├─┬───────┬─────────┬────────┬────────┬─────────┬───┤
│編│發　　票　　人│本   票　 號    碼│發     票     日│到     期     日│票 　面　 金 　額 │備  考│
│號│　　　　　　　│　                │　　　　　　　  │　  　　　　　　│　　（新台幣）　　│      │
├─┼───────┼─────────┼────────┼────────┼─────────┼───┤
│一│丁○○        │一二三一二七      │八十七年一月三日│八十八年一月三日│十五萬元　　　　  │      │
│　│              │                  │                │　  　　　　　　│　　　　　　  　　│      │
├─┼───────┼─────────┼────────┼────────┼─────────┼───┤
│二│丁○○        │一二三一二八      │八十七年一月三日│八十九年一月三日│十五萬元　　　　  │      │
│　│              │                  │　　　　　　　  │　  　　　　　　│  　　　　　　　　│      │
│　│              │                  │                │                │                  │      │
├─┼───────┼─────────┼────────┼────────┼─────────┼───┤
│三│丁○○        │一二三一二九      │八十七年一月三日│九十年一月三日  │十五萬元　　　　  │      │
├─┼───────┼─────────┼────────┼────────┼─────────┼───┤
│四│丁○○        │一二三一三○      │八十七年一月三日│九十一年一月三日│十五萬元　　　　  │      │
├─┼───────┼─────────┼────────┼────────┼─────────┼───┤
│五│丁○○        │一二三一三一      │八十七年一月三日│九十二年一月三日│三十萬元　　　　  │      │
│　│              │                  │                │                │                  │      │
└─┴───────┴─────────┴────────┴────────┴─────────┴───┘
